【裁判字號】    97,消債更,1375
【裁判日期】    980810
【裁判案由】    更生事件
【裁判全文】
臺灣臺南地方法院民事裁定          97年度消債更字第1375號
聲  請  人  甲○○
即  債務人
代  理  人  徐朝琴律師
上列當事人因消費者債務清理事件聲請更生，本院裁定如下：
    主    文
更生之聲請駁回。
聲請費用由聲請人負擔。
    理    由
一、按債務人與金融機構協商成立者，不得聲請更生或清算，但
    因不可歸責於己之事由，致履行顯有重大困難者，不在此限
    ；本條例施行前，債務人依金融主管機關協調成立之中華民
    國銀行公會會員辦理消費金融案件無擔保債務協商機制與金
    融機構成立之協商，準用前項之規定，消費者債務清理條例
    第151條第5項、第6項分別定有明文。衡諸前開規定之立法
    意旨，可見債務人無論在本條例施行前後，與金融機構之債
    權人成立協商後，即應本於債權契約之誠信原則勉力履行，
    除非有前述不可歸責於己之事由，且其履行顯然有重大困難
    ，不得率爾依本條例更生程序清理其債務。又按聲請更生或
    清算不合程式或不備其他要件者，法院應以裁定駁回之，但
    其情形可以補正者，法院應定期間先命補正，復為同條例第
    8條所明定。
二、本件聲請意旨略以：聲請人即債務人甲○○有不能清償債務
    之情事，且其無擔保或無優先權之債務總額未逾新臺幣（下
    同）1,200萬元，復未經法院裁定開始清算程序或宣告破產
    ，前雖於民國（下同）95年11月8日與最大債權金融機構台
    新銀行成立債務協商，每月應償還15,319元，而當時聲請人
    任職於奇菱電子股份有限公司，每月平均薪資僅有2萬元左
    右，於扣除每月家庭生活費用支出後，已顯不足，然勉強可
    負擔上開協商金額，惟事後聲請人又被陽信銀行追償保證債
    務370,720元，致遭扣薪3分之1，故實無法再依協商條件清
    償協商金額，聲請人因不可歸責於己之事由，致履行顯有重
    大困難，為此，依消費者債務清理條例提出本件更生之聲請
    等語。
三、聲請人財產收支狀況：
┌──────┬────┬───────────────────────┐
│            │項  目  │金 額/價 值                                   │
├──────┼────┼───────────────────────┤
│(一)、每月收入│薪    資│97年度每月平均薪資：28,734元（97年1月至10月薪 │
│            │        │資所得平均值）                                │
├──────┼────┼───────────────────────┤
│(二)、每月支出│1.生活費│本院審酌我國98年度最低生活費標準為每人9,829元 │
│            ├────┼───────────────────────┤
│            │2.扶養費│參酌98年度每人免稅額82,000元計算每人每月基本生│
│            │        │活所需約6,900元：                             │
│            │        │母親葉秀枝3,450元（聲請人與其妹平均分擔）     │
├──────┼────┴───────────────────────┤
│(三)、每月盈餘│15,455元                                                │
├──────┼────────────────────────────┤
│(四)、協商金額│15,319元                                                │
└──────┴────────────────────────────┘
四、經查：
  (一)、聲請人前於消費者債務清理條例施行前，依金融主管機關
      協調成立之中華民國銀行公會會員辦理消費金融案件無擔
      保債務協商機制與金融機構於95年間成立協商，當時聲請
      人之無擔保債務總額為1,225,482元，每月應償還15,319
      元，聲請人自95年5月10日起開始繳款，繳款27期後，於9
      7年7月毀諾，已據聲請人提出協議書及無擔保債務還款計
      劃為證，並有台新國際商業銀行97年11月27日台新債協97
      法字第80185號函在卷可考，堪信為真實。
  (二)、次查，聲請人曾任職於奇菱電子股份有限公司，95至96年
      所得合計為602,509元，每月平均薪資約25,105元，而聲
      請人現任職於奇信電子股份有限公司，97年1月至10月所
      得合計為287,339元，每月平均薪資約28,734元，此有勞
      保局電子閘門查詢作業被保險人投保資料查詢、95至96年
      稅務電子閘門財產所得調件明細表、財政部臺灣省南區國
      稅局95至96年度綜合所得稅各類所得資料清單及奇信電子
      股份有限公司97年11月21日（97）奇信第097000062號函
      等件附卷可參，則其於97年之收入相較於95至96年已有明
      顯增加。是認其每月收入應為28,467元。另參酌內政部所
      公告98年度臺灣省低收入戶最低生活費用每人每月為9,82
      9元【該統計係按照政府最近一年平均每人消費支出（包
      括食品費、衣著鞋襪費、房租水電費、家居管理費、醫療
      保健費、交通通訊費、娛樂教育費及雜項支出）百分之六
      十訂定】。而債務人與金融機構之債權人成立協商後，即
      應本於債權契約，依誠實及信用之原則勉力履行之，是以
      ，債務人在履行債務期間，須經歷經濟困苦之過程，其生
      活開銷理當予以節制，除應積極開源，努力勤奮工作以增
      加收入償還債務外，其生活更須儉樸，且適當控制其生活
      費用支出，以達成勉力履行債務，以符合公平正義及誠信
      原則，是認聲請人每月必要生活費用（包含食、衣、住（
      房租）、行、強制性保險等），依上開標準以每月9,829
      元計算，始屬合理。
  (三)、復查，聲請人主張每月實際支出父母扶養費7,000元；然
      聲請人之父親李土生現任職於理和公寓大廈管理維護股份
      有限公司，每月薪資約18,934元，且於96年8月22日領取
      勞工保險局老年給付400,200元，此有聲請人提出之戶籍
      謄本、勞工保險局已領老年給付證明、李土生玉山銀行存
      摺影本1份及本院依職權調閱94年至96年稅務電子閘門財
      產所得調件明細表在卷足憑，可見其父仍有一定資力，且
      其父為35年出生，現年63歲，未達65歲之勞工強制退休年
      齡，應有工作能力，尚非不能維持生活者，聲請人主張支
      付其父扶養費，應非屬必要支出。而聲請人之母親葉秀枝
      於95年3月8日領取勞工保險局老年給付360,000元，又經
      本院調閱葉秀枝之財產資料，其於94年至96年度均查無所
      得，名下有汽車乙輛（1994年），有葉秀枝之94年至96年
      稅務電子閘門財產所得調件明細表及郵局存摺影本在卷可
      稽，然葉秀枝為37年出生，現年60歲，未滿65歲，此有戶
      籍謄本附卷可參，尚未至勞動基準法所規定強制退休年齡
      ，是否確無資力以維持生活，而需聲請人扶養，不無可疑
      ，惟本院審酌對於父母之扶養義務，本係為人子女應盡之
      本分，而認葉秀枝有受其子女扶養之必要；又負扶養義務
      者有數人而其親等同一時，應各依其經濟能力，分擔義務
      ，此觀民法第1116條之2、第1115條第3項規定即明；則對
      於聲請人之母親有扶養義務之人，除聲請人外，尚有聲請
      人之兄李建亨、妹李佩芬（均已成年），縱認聲請人陳稱
      其兄李建亨目前積欠龐大債務以致無法分擔父母之扶養費
      為真實，則理應由聲請人與其妹共同分擔其母親之扶養費
      用為是。是以，聲請人對其母親之扶養費用應參酌98年度
      每人全年免稅額82,000元計算每人每月基本生活所需約6,
      900元，由聲請人與其妹平均分擔。故聲請人每月負擔其
      母親之扶養費用以3,450元（計算式：6,900÷2=3,450）
      為適當。
  (四)、承上所述，聲請人每月收入約為28,734元，扣除聲請人每
      月必要支出後之餘額為15,455元（計算式：28,734－9,82
      9－3,450＝15,455），尚足夠履行聲請人依債務協商約定
      每月應償還之款項15,319元。聲請人雖另主張其須負擔陽
      信銀行之保證債務370,720元，且遭扣薪3分之1，故實無
      法再依協商條件清償協商金額，聲請人因不可歸責於己之
      事由，致履行顯有重大困難等情，惟聲請人係於95年間與
      最大債權行台新銀行等金融機構成立協商，而聲請人所主
      張其須負擔陽信銀行之保證債務370,720元係成立於94年7
      月1日，並繳款至95年2月1日，有陽信銀行民事陳報狀附
      本票、授信合約書及連帶保證書等資料在卷可稽，是聲請
      人於95年11月與無擔保借款債權銀行協商成立時，勢必已
      考量其本身收入、支出狀況以決定還款之金額是否其所能
      負擔，始同意協商攤還金額而成立協議。是以，聲請人主
      張另須支付保證債務償還金額之情形，既為協商當時已存
      在之事實，而非協商成立後始發生之情事，依誠實信用原
      則，債務人自當依約履行，縱債務人為償還債務，必須經
      歷履行期間較不寬裕之經濟生活，然此乃債務人於負擔債
      務時即得預見，債務人更應節省開支，戮力還款，自不得
      於與金融機構成立協商後，又率爾聲請依更生程序清理其
      債務。至於聲請人主張法院每月強制扣薪3分之1部分，係
      聲請人與陽信銀行就94年間成立之連帶保證債務，嗣後於
      95年2月1日最後一次繳款毀諾後，陽信銀行於97年始向本
      院聲請對債務人對第三人奇信電子股份有限公司之薪資債
      權為強制執行，此有聲請人提出之本院97年執迅字第5521
      3號清償借款款強制執行執行命令及陽信銀行民事陳報狀
      在卷可稽，顯與債務人原是否可依債務協商內容清償月付
      金額無關。
  (五)、綜參以上各情，聲請人於履行協商債務清償期間，其財產
      收入增加，而支出又無增加之情況下，已難謂聲請人有何
      履行顯有重大困難之情事存在，且聲請人所提出之證據，
      亦不足以證明其確有「因不可歸責於己之事由致履行顯有
      重大困難」之情形，自與消費者債務清理條例第151條第5
      項之要件，顯有未合。
五、再者，債務清償方案既係經當事人於本條例施行前行使選擇
    權所合意成立之債權契約，債務人自應受該成立之契約所拘
    束，如認該協商成立之清償方案其後有不適當履行之情形，
    仍應誠實面對債務，再循本條例所定之協商機制，誠意向債
    權人協商謀求更合理之清償方案，而非輕率毀諾，逕為聲請
    清算清理程序。查聲請人既於本條例施行前與債權人銀行等
    銀行成立協商，每月償還15,319元，且已依協商方案履行，
    如事後有履行不便之情形，認清償方案應予適當調整，非不
    可經由本條例所規定之協商程序，再與債權人重新協商，訂
    定適當可行之清償方案，且依97年5月中華民國銀行公會決
    議，金融機構就曾經參加95年度債務協商毀諾客戶提供「個
    別協商一致性方案」及對有繳款困難之債務協商持續履約客
    戶提供「變更債務協商協議書方案」，債務人自當循此途徑
    以求解決，方符合本條例兼顧保障債權人公平受償及重建復
    甦債務人經濟生活之立法目的。是以，聲請人率予毀諾，逕
    為聲請本件更生，亦有不當。又聲請人毀諾後再次發函向台
    新銀行申請「前置協商」遭台新銀行退件，有聲請人所提民
    事陳報狀附前置協商退件通知函附卷可參，非上開說明所述
    之「個別協商一致性方案」，併此指明。
六、綜上所述，聲請人於消費者債務清理條例施行前，既已與金
    融機構之債權人依金融主管機關協調成立之中華民國銀行公
    會會員辦理消費金融案件無擔保債務協商機制成立協商，且
    又無因不可歸責於己致履行顯有重大困難之事由，則其聲請
    更生，顯然違背消費者債務清理條例第151條第6項準用同條
    第5項前段之規定，且上開欠缺又屬無從補正，從而，依上
    開說明，應予駁回其更生之聲請，爰裁定如主文。
中    華    民    國    98    年    8     月    10    日
              民事第二庭    法      官  侯明正
以上正本係照原本作成
如不服本裁定，應於裁定送達後10日內，以書狀向本院提出抗告
，並繳納抗告費新臺幣1千元。
中    華    民    國    98    年    8     月    11    日
                            書  記  官  程欣怡


司法院資訊處製作；財團法人民間司法改革基金會備份。
